【裁判字號】    95,訴,285
【裁判日期】    950817
【裁判案由】    侵權行為損害賠償
【裁判全文】
臺灣彰化地方法院民事判決               95年度訴字第285號
    原      告  戊○○○
                          69.
                丙○○
                          38.
                乙○○
                己○○
                辛○○
                庚○○
    兼  共  同
    訴訟代理人  壬○○
    上  一  人
    訴訟代理人
    兼複代理人  劉嘉堯律師
    被      告  福氣物流股份有限公司
                          樓之.
    法定代理人  丁○○
    訴訟代理人  楊俊彥律師
    被      告  甲○○
上列當事人間請求侵權行為損害賠償事件，本院於民國95年8 月
3日言詞辯論終結，判決如下：
    主  文
原告之訴及假執行之聲請均駁回。
訴訟費用由原告戊○○○負擔百分之四十二，由原告壬○○負擔
百分之三十八，餘由原告丙○○、乙○○、己○○、辛○○、庚○○各負擔百分之四。
    事實及理由
壹、程序部分
一、被告甲○○經合法通知，未於言詞辯論期日到場，核無民事
    訴訟法第386 條各款所列情形，爰依原告聲請，由其一造辯
    論而為判決。
二、按訴狀送達後，原告不得將原訴變更或追加他訴，但請求之
    基礎事實同一者、擴張或減縮應受判決事項之聲明者、不甚
    礙被告之防禦及訴訟之終結者，不在此限，民事訴訟法第25
    5 條第1 項第2 、3 、7 款定有明文。查本件原告原起訴請
    求：(一)被告應分別連帶給付原告戊○○○、丙○○、乙○○
    、己○○、辛○○、庚○○、壬○○（依序）新臺幣（下同
    ）1,018,889 元、100,000 元、100,000 元、100,000 元、
    100,00 0元、100,000 元、619,318 元，及均自起訴狀繕本
    送達翌日起至清償日止，按週年利率百分之五計算之利息；
    (二)原告願供擔保請准宣告假執行，迨訴狀送達後，原告將聲
    明變更為如後述實體部分欄所示之聲明，經核與前開法條第
    1 項第2 、3 、7 款相符，原告之變更聲明應予准許，合先
    敘明。
貳、實體部分
一、原告起訴主張：
  (一)被告甲○○任職於被告福氣物流股份有限公司（下稱福氣公
    司）擔任司機工作，其於民國93年3 月30日14時許，駕駛車
    號Z2-032號自大貨車（下稱Ａ車），沿彰化縣溪湖鎮○○路
    由南往北方向行駛，途經榕樹路353 號前之狹路時，竟疏未
    注意車前狀況，於到達肇事地點前未為減速慢行，作隨時停
    車之準備，於突然發現對向有大貨車時，為退避空間讓對向
    大貨車通行，遽然為緊急煞車之處置，適有被害人陳進財騎
    乘OBK-042 號機車（下稱Ｂ車）行駛在後，見狀煞車不及而
    自後撞及Ａ車致死，被告甲○○顯有過失，且其過失行為與
    陳進財死亡結果間，具有相當因果關係。又被告福氣公司為
    被告甲○○之僱用人，其對於被告甲○○於執行職務時，不
    法侵害陳進財之生命，自應與被告甲○○負連帶損害賠償責
    任。而原告請求之損害金額分述如下：(1)原告戊○○○部分
    ：扶養費：原告戊○○○為陳進財之母，陳進財對其負有
    扶養義務，陳進財死亡時係51歲（42年10月25日生），依93
    年臺灣地區簡易生命表，平均餘命尚有26.29 年，原告戊○○○於陳進財死亡時，年齡為74歲（19年12月18日生），平
    均餘命尚有11.74 年，其可受陳進財扶養之年限為12年，又
    原告戊○○○同時另有二子女應同負扶養義務，故依93年度
    綜合所得稅滿70歲以上之受扶養直系尊親屬寬減額每年111,
    000 元之標準，並按霍夫曼計算法扣除中間利息計算結果，
    原告戊○○○得向被告請求之扶養費為354,834 元（111,00
    0 ×9.00000000÷3 ＝354,834） ；精神慰撫金：原告戊○○○晚年驟失愛子，白髮人送黑髮人，痛苦難喻，至今食
    不知味、睡不安寧，精神痛苦無比，故請求精神慰撫金300,
    000 元。(2)原告壬○○部分：殯葬費：原告壬○○因陳進
    財死亡而支出殯葬費631,367 元，扣除不必要費用，以五折
    計算共315,684 元；扶養費：原告壬○○為陳進財之配偶
    ，育有5 女即原告丙○○、乙○○、己○○、辛○○、庚○○。原告壬○○於陳進財死亡時為50歲，依上開簡易生命表
    ，原告壬○○之平均餘命為31.64 年，依93年度綜合所得稅
    扶養親屬寬減額每年74,000元為標準，並採霍夫曼計算法扣
    除中間利息，原告壬○○得向被告請求之扶養費為208,978
    元（74,000×16.0 0000000÷6 ＝208,978） ；精神慰撫
    金：陳進財與原告壬○○結婚以來，夫妻感情向來恩愛甜蜜
    ，陳進財遽然意外死亡，令原告壬○○悲痛逾恆，頓失所倚
    ，精神上所受之痛苦，非筆墨所能形容，故請求精神慰撫金
    300,000 元。(3)原告丙○○、乙○○、己○○、辛○○、庚○○部分：原告丙○○等5 人為陳進財之女，驟失父親，內
    心悲痛逾恆，為此各請求精神慰撫金300,000 元。再者，事
    故發生後，原告丙○○、乙○○、己○○、辛○○、庚○○
    、壬○○已共同受領強制汽車責任保險理賠金1,402,456 元
    ，每人均分得233,743 元。爰依民法第184 條第1 項前段、
    第188 條第1 項前段、第192 條、第194 條規定，請求被告
    連帶賠償殯葬費、扶養費及非財產上之損害即精神慰撫金。
    並聲明：(1)被告應分別連帶給付原告戊○○○、丙○○、乙○○、己○○、辛○○、庚○○、壬○○（依序）654,834
    元、66,257元、66,257元、66,257元、66,257元、66,257元
    、590,919 元，及均自95年5 月5 日起至清償日止，按週年
    利率百分之五計算之利息；(2)原告願供擔保請准宣告假執行
    。
  (二)按刑事判決所為事實之認定，民事法院並不當然受其拘束，
    故民事法院僅得援用刑事判決既存之訴訟資料，自行調查證
    據、認定事實，依自由心證判斷事實之真偽，不得僅以刑事
    判決認定之事實為判決基礎。又鑑定報告顯有疑義時，審理
    事實之法院，仍應調查其他必要之證據。是本件被告甲○○
    刑事部分雖經臺灣彰化地方法院檢察署（下稱彰化地檢署）
    檢察官以94年度偵續字第65號為不起訴處分在案，然查被告
    甲○○既以駕駛大貨車為業，其對於行駛中遽然緊急煞車將
    使後車煞車不及，造成追撞危險情況及道路交通安全規則（
    下稱道安規則）第93條第1 項第2 款及第94條第3 項關於行
    經狹路應減速慢行，作隨時停車之準備，暨汽車行駛時應注
    意車前狀況等規定自無法諉為不知，其竟疏未注意及此致肇
    事，其有過失甚為明顯。上開事實由94年度偵續字第65號不
    起訴處分書理由內記載：本案經送國立交通大學鑑定結果「
    研判機車自後撞及正在煞車大貨車左後方為肇事原因」及「
    被告（甲○○）所駕用之大貨車於95年1 月17日在彰化地檢
    署前廣場實際模擬結果，於大貨車緊急煞車操作時，大貨車
    尾部輕微上揚，於其後退再煞車，則出現尾部輕微下沉現象
    ，益徵案發當時被告甲○○係前行煞車，否則被告之車後豈
    有足夠之高度讓死者之機車滑入」等語可為確證。又上開不
    起訴處分書雖為被告甲○○有利之認定，然其立論乃係以查
    無被告甲○○有倒車輾斃死者之情事為據使然，依上開說明
    可知本件被告甲○○顯有不當緊急煞車之過失行為，是上開
    不起訴處分書自不得資為被告甲○○免責之依據。
二、被告福氣公司以：本件前由彰化地檢署檢察官以94年度偵字
    第4603號受理，認定被告甲○○並無涉及過失致死罪嫌而為
    不起訴處分，該案件雖經撤銷原處分而發回繼續偵查，惟嗣
    後送國立交通大學進行鑑定，仍認為本件事故係因陳進財騎
    乘機車自後撞擊由被告甲○○駕駛正在煞車之Ａ車左後方，
    其為肇事原因，而排除被告甲○○涉有任何肇事疏失，且查
    無其他積極證據足認被告甲○○應負過失致死之罪責，故仍
    以94年度偵續字第65號為不起訴處分確定。據此，被告甲○○對本件事故並無故意、過失，自難令被告連帶負損害賠償
    責任。又原告主張被告甲○○為不當緊急煞車云云並無理由
    ，蓋因前行煞車與緊急煞車不同，前行煞車可以慢慢煞車，
    且當時並未下雨，緊急煞車不可能沒有留下緊急煞車痕，惟
    現場並無遺留Ａ車煞車痕，是被告甲○○並非緊急剎車等語
    置辯。並聲明：(一)原告之訴駁回；(二)如受不利之判決時，願
    供擔保請准免為假執行。
三、被告甲○○未於言詞辯論期日到場，亦未提出書狀作何聲明
    或陳述。
四、原告主張被告甲○○係受僱於被告福氣公司擔任司機工作，
    被告甲○○駕駛Ａ車於上開時、地與陳進財駕駛之Ｂ車發生
    車禍，陳進財因本件車禍受傷而死亡，原告分別係陳進財之
    母、配偶、女，及原告壬○○因陳進財死亡已支出殯葬費等
    事實，業據其提出道路交通事故現場圖、喪葬估價單各一份
    、戶籍謄本三份為證，且為被告福氣公司所不爭，並經本院
    調閱彰化地檢署94年度偵續字第65號業務過失致死案件偵查
    卷宗核實，而被告甲○○則未到庭爭執，亦未提出書狀作何
    聲明或陳述，此部分主張堪信為真實。又被告甲○○所涉上
    開刑事案件，業經彰化地檢署檢察官為不起訴處分確定，為
    原告所不爭，並經本院核卷無誤，此部分亦堪信為真實。
五、按當事人主張有利於己之事實者，就其事實有舉證之責任，
    民事訴訟法第277 條前段定有明文。原告主張權利者，應先
    由原告負舉證之責，若原告先不能舉證，以證實自己主張之
    事實為真實，則被告就其抗辯事實即令不能舉證，或其所舉
    證據尚有疵累，亦應駁回原告之請求（最高法院17年上字第
    917 號判例意旨參照）。本件原告主張被告甲○○係狹路未
    減速且不當緊急煞車云云，為被告福氣公司所否認，並以前
    詞置辯，則原告自應就其主張負舉證責任。經查：(一)肇事路
    段係未劃設行車分向線、車道線、快慢車分隔線之村里道路
    ，且肇事當時係陰天，並未下雨，而肇事現場並未發現貨車
    煞車痕跡等情，有道路交通事故現場圖、調查報告表及現場
    照片在卷可稽。又目擊證人陳愛玉於上開刑事案件偵查中已
    到庭結證稱：伊當時騎車要回家，死者陳進財從伊左後方超
    車，一超過伊，即撞到甲○○之貨車，當時伊仍行進中，距
    離Ａ車約有3 、4 間房屋之距離，當時甲○○停車要讓對向
    車先過，伊未聽到甲○○有緊急煞車之聲音等語甚詳。顯示
    被告甲○○當時應已減速準備會車，且並無緊急煞車之情形
    甚明，否則當時若仍高速行駛且緊急煞車，應會於地上遺留
    Ａ車之緊急煞車痕跡，證人陳愛玉亦應會聽聞緊急煞車所產
    生之刺耳聲響。故原告主張被告甲○○當時係狹路未減速且
    有不當緊急煞車云云，已難遽信。(二)車輛行駛中，對於前方
    所發生之偶發狀況應隨時採取必要之避撞措施，在同一車道
    行駛時，除擬超越前車外，後車與前車之間應保持隨時可以
    煞停之距離，此乃道安規則第94條第1 項、第3 項所規定。
    準此，被告甲○○駕駛Ａ車行駛至肇事地點時，因見前方對
    向車道有來車，且屬狹路會車，而即時採取必要之安全措施
    即減速煞停會車，難謂有何不當。反之，陳進財騎乘Ｂ車在
    後，除應充分注意車前狀況外，並須與前車即Ａ車保持安全
    距離，俾供陡遇前方狀況時可隨時煞停，然陳進財因未注意
    車前狀況，且未保持隨時可以煞停之安全距離，致陡見前車
    煞車時，不及反應而自後追撞，實難歸咎於前車之煞車行為
    。(三)本件車禍於刑事偵查中曾先後送請臺灣省彰化縣區行車
    事故鑑定委員會、臺灣省車輛行車事故覆議鑑定委員會鑑定
    結果，或認係陳進財駕駛重機車未注意車前狀況，由後撞及
    暫停中之前車，為肇事原因，甲○○駕駛自大貨車在前，遇
    狀況暫停中，無肇事因素，或認本案係陳進財駕駛重機車超
    越前車未注意車前狀況，由後擦撞大貨車肇事之可能性較大
    等情，有各該委員會鑑定意見書、函足參，其均未認定本件
    事故係因被告甲○○狹路未減速及不當緊急煞車所致。嗣檢
    察官再送請國立交通大學鑑定，其鑑定結果亦認為本件係機
    車（Ｂ車）以較高速度衝撞前方已停止或近乎停止之大貨車
    （Ａ車）後方防捲入護欄，而研判本件係機車（Ｂ車）自後
    撞擊正在煞車之大貨車（Ａ車）左後方，為肇事原因等情，
    亦有該大學行車事故鑑定意見書可憑，此鑑定結果同樣未認
    定被告甲○○有何狹路未減速及不當緊急煞車情事。至於被
    告甲○○於95年1 月17日在彰化地檢署所為現場模擬駕駛之
    狀況，因其背景、環境並非全然一致（地檢署前廣場距離甚
    短，不足讓被告甲○○以正常車速緩慢煞停），且當時檢察
    官僅命被告甲○○前行緊急煞車及後退再煞車等動作，並未
    實際模擬前行正常煞車時之狀態，則該次模擬實難據為認定
    被告甲○○有不當緊急煞車之證據。(四)檢察官偵查犯罪，並
    非僅係針對告訴人主張之特定過失行為予以偵辦，其對於行
    為人任何可能涉及犯罪致被害人死亡之行為（肇事原因）均
    會加以調查，並於最後綜合各項證據予以認定是否涉嫌犯罪
    ，此觀檢察官於上開刑事案件偵查中亦曾訊及有關被告陳佳
    當時有無緊急煞車一事及上開不起訴處分書最後記載「此外
    ，復查無其他積極證據足認被告有過失致死之犯行」等語即
    明。
    (五)綜上所述，原告所舉證據尚不足認定被告甲○○有何狹路
    未減速及不當緊急煞車之過失行為，其主張被告應連帶賠償
    其損害，即屬無據。
六、從而，原告依據侵權行為法律關係，請求被告連帶給付原告
    戊○○○、丙○○、乙○○、己○○、辛○○、庚○○、壬○○（依序）654,834 元、66,257元、66,257元、66,257元
    、66,257元、66,257元、590,919 元，及均自95年5 月5 日
    起至清償日止，按週年利率百分之五計算之利息，為無理由
    ，應予駁回。原告之訴既已駁回，其假執行之聲請亦失所附
    麗，應併予駁回。
七、本件事證已臻明確，兩造其餘攻擊或防禦方法，經核與本件
    判決結果並無影響，毋庸一一論述，併予敘明。
八、訴訟費用負擔之依據：民事訴訟法第78條、第85條第1 項但
    書。
中    華    民    國    95    年    8     月    17    日
                  民事第二庭  法  官    陳連發
以上正本係照原本作成。
如對本判決上訴，須於判決送達後20日內向本院提出上訴狀。
                              書記官    彭月美
中    華    民    國    95    年    8     月    17    日


司法院資訊處製作；財團法人民間司法改革基金會備份。
